臺灣高等法院刑事判決　　　　　　　　 96年度上訴字第475號
上　訴　人
即　被　告　丁○○
　　　　　　　　　　　號（現於台灣台北監獄執行中）
指定辯護人　本院公設辯護人甲○○
上列上訴人因強盜等案件，不服臺灣桃園地方法院95年度訴字第
1627、2247號，中華民國95年12月20日第一審判決（起訴案號：
臺灣桃園地方法院檢察署95年度偵字第6042號、95年偵緝字第11
43號），提起上訴，本院判決如下：
    主  文
原判決關於丁○○部分撤銷。
丁○○共同意圖為自己不法之所有，以強暴、脅迫至使不能抗拒
，而使他人交付其物，累犯，處有期徒刑伍年玖月。
    事  實
一、丁○○前於民國93年間因公共危險案件，經法院判處有期徒
    刑4月確定，於94年11月6日執行完畢。詎仍不知悔改，於94
    年12月11日凌晨1時許，在桃園縣中壢市不詳地址之「杏花
    閣」餐廳內，因乙○○央求丁○○介紹工作，丁○○遂提議
    強盜計程車司機之財物，以測試乙○○之膽識，乙○○允諾
    之（乙○○部分已經原審判處強盜罪刑確定），二人共同基
    於意圖為自己不法之所有及剝奪他人行動自由之犯意聯絡，
    於同日凌晨4時許，在桃園縣楊梅鎮○○○路○段113號之統
    一超商前，先推由乙○○隨機攔下由丙○○所駕駛車牌號碼
    ZZ-5788號之租賃小客車，丁○○、乙○○二人上車後，乙○○坐於前座，丁○○坐於小客車後座右側，由丁○○指示
    丙○○開車前往新竹縣新豐鄉。俟丙○○依丁○○指示駛至
    桃園縣楊梅鎮○○路○段358巷內時，丁○○則向丙○○恫稱
    ：「這麼晚了，我叫你開到這裡，你會不會覺得怪怪的，會
    不會害怕？你知道司機都怎麼死的嗎？」及要燒丙○○之上
    揭小客車等脅迫之話語，語畢便命丙○○停車，續稱：「我
    今天就是要搶劫！」等語，此時乙○○則脫去上衣，露出其
    身上刺青，並作勢要毆打丙○○，丙○○見狀即停車，丁○○再指示丙○○下車，由乙○○將丙○○拉到車外，拉住丙○○之左手，復以右手握拳作勢要毆打丙○○，而施強暴於
    丙○○；丁○○又向丙○○恫嚇稱：「若不把錢交出來，就
    要打死你」等語，以現時危害生命、財產之言語而施強暴、
    脅迫方式致丙○○心生畏懼而至使不能抗拒之程度，交其身
    上所有之新臺幣（下同）4500元交付予乙○○，丁○○遂又
    要求丙○○坐上前開小客車後座，由丁○○開車，並向丙○○恫稱：「這部車還要不要，如果不要的話，就要把車子燒
    掉」等語，乙○○則與丙○○同坐於後座，由乙○○限制丙○○之行動，共同以上述現時危害財產之言語舉動施脅迫於
    丙○○及限制丙○○行動自由，致丙○○心生畏懼而至不能
    抗拒之程度，而再交付皮包內現金6300元給乙○○。俟丁○○將上開小客車開至桃園縣中壢地區某處，丁○○指示乙○○下車去騎機車跟隨在其所駕駛自小客車後，嗣丁○○察覺
    乙○○並未跟隨在後，丙○○遂向丁○○提議由其開車載丁○○去找乙○○，經丁○○同意由丙○○駕車，約至清晨6
    時許，丙○○駕車至桃園縣中壢市○○路60號前，其趁丁○○下車打電話給乙○○之際，速駕車離去，並至桃園縣政府
    警察局中壢分局中壢派出所報案，而於清晨6時20分許在桃
    園縣中壢市○○路60號前查獲尚未離去之丁○○。
二、案經丙○○訴由桃園縣政府警察局中壢分局報請臺灣桃園地
    方法院檢察署檢察官偵查起訴。
    理  由
壹、證據能力方面：
    本件關於證人於檢察官偵查中所為之陳述，固均係被告以外
    之人於審判外所為之陳述，然其中證人丙○○、乙○○於檢
    察官偵查中，經檢察官諭知證人有具結之義務及偽證之處罰
    並命朗讀結文具結擔保其證言之真實性後，以證人身分，於
    檢察官面前完整、連續陳述其親身經歷，且查無何違法取證
    之瑕疵存在，應無顯不可信之情形，引用證人丙○○、乙○○於檢察官面前所為陳述作為證據應屬適當；及證人丙○○
    、乙○○於原審時復均再庭作證，且予被告詰問證人二人之
    權利，依刑事訴訟法第159條之1第2項之規定，自均得為證
    據。
貳、實體方面：
一、訊據被告丁○○固承稱於上開時地有與共同被告乙○○共同
    搭乘告訴人丙○○所駕駛之租賃小客車，及乙○○有強盜丙○○之財物等情不諱，惟矢口否認有共同強盜犯行，辯稱：
    都是乙○○一人做的，與伊無關，伊事先並不知情，在車上
    的時候，伊還對丙○○時伊會把錢還給他，伊沒有強盜故意
    云云。
二、經查：
  (一)被告於上開時地有與已確定之共同被告乙○○共同搭乘告訴
    人丙○○所駕駛之上開租賃小客車，二人於上車後並以上開
    手段強取告訴人丙○○所有之財物現金共10800元之事實，
    為被告所是認，核與告訴人丙○○、共同被告乙○○於原審
    時所證情節相符，此部分之事實堪以認定。
  (二)被告雖辯稱：伊沒有強盜故意，在車上是乙○○忽然脫掉衣
    服對丙○○說要搶劫的，伊也嚇了一跳，但無法阻止，伊就
    對丙○○說你拿多少，伊我都會還給你云云。經查：(1)、關
    於告訴人丙○○如何為被告及共同被告乙○○強取錢財，告
    訴人丙○○於偵查中已指證明確（見95年度偵字第6042號第
    46、47頁），於原審時再到庭具結證稱：被告二人上車後，
    是被告丁○○指示我要往那邊開，後來被告丁○○指示我走
    省道，又指示我開往一條不是往新豐的小路，被告丁○○問
    我會不會害怕後，被告丁○○就說要搶劫；在車上時被告丁○○說你知道計程車司機是怎麼死的嗎，乙○○將我拉下車
    後，拉住我的左手，又以手曲肘作勢要打我時，被告丁○○
    這時叫我把錢拿出來，我用右手伸入褲子口袋拿錢出來交給
    被告乙○○，．．．我第一次下車將錢交給乙○○後，有跟
    被告二人說車子給你們開，我自己走路回家，被告丁○○說
    不行又叫我去提款給他，後來上車後，被告丁○○說這輛車
    至少還有3、40萬元，要我去籌錢贖車，被告乙○○說你開
    車應該不只這些錢，被告丁○○說我有皮包，叫我把皮包拿
    出來，說我皮包應該是有錢，我就把皮包內的錢交給乙○○
    ，．．．被告丁○○有說若不把錢交出來，就要打死我，．
    ．．是被告丁○○先跟我說，你知道很多計程車司機怎麼死
    嗎？我很害怕等語綦詳（見原審卷第63-66頁）。而本案強
    盜告訴人丙○○財物，確係被告以測試乙○○膽議為由而提
    議共同犯案，迭據共同被告乙○○於偵查證述明確（見95年
    偵緝字第1143號第39頁），其於原審時再具結證稱：當天半
    夜被告丁○○打電話給我，問我是否可以出去，我們就約在
    夜市等，後來去吃東西又去喝酒，然後被告丁○○說要介紹
    工作給我做，但是他是一個組織的大哥，我不是組織的人，
    所以他不能用我，除非我有膽量才能用我，所以被告丁○○
    要帶我去搶劫，目的要試我的膽子；被告丁○○就要我去攔
    車，因為被告丁○○在喝酒時就已經告訴我要去搶計程車，
    在車上是被告丁○○提到錢的事，也是被告丁○○主動告知
    司機即丙○○要搶劫，被告先說搶劫後，我才脫衣服，是被
    告丁○○跟司機說要錢的，司機將錢交給我，被告丁○○要
    我把錢拿給劉家勝等語明確（見原審卷第72-74頁）。而被
    告亦不否認其有全程均參與強盜犯行，復參酌共犯乙○○除
    指證被告外，亦承稱自己犯罪部分，顯非係為己脫罪而故意
    誣陷被告，共同被告乙○○上開證言，應非虛妄或栽贓誣陷
    之詞，可以採信。(2)、被告辯稱有對丙○○說會再還錢云云
    ，及證人丙○○於原審時亦證稱：回中壢途中，被告丁○○
    有說道上兄弟怎樣，他一定會把錢寄還給我，．．．回中壢
    途中停車前，被告丁○○有向我要電話，但我認為他要我電
    話是要再搶我一次，我沒給他等語（見原審卷第67、68 頁
    ）。可知，被告向證人丙○○稱要還錢云云，乃係已強盜被
    害人丙○○財物得手後之事，而若被告真無強取被害人丙○○錢財之故意，其於得手後立即交還予被害人即可，與被害
    人又素不相識，焉有日後償還之可能？而被告與共犯於深夜
    時分以上開強暴、脅迫手段二度逼令證人丙○○交付現金共
    10800元，並控制其行動自由前後共達二個小時之長，其辯
    稱無強盜故意，孰能置信？況被告已然心術不正，於強盜犯
    案後向被害人索問聯絡電話，非無可能猶有繼續糾纏之意，
    而故意藉稱以後要還錢云云，被害人亦慮及此而加以拒絕，
    實屬事理之常，被告上開辯解自不足採，其有為自己不法所
    有之意圖甚明。(3)、又被告與共同被告乙○○係於94年12月
    11日凌晨4時許即預謀強盜他人財物之故意而向被害人丙○○攔車，迄至同日清晨6時許始，被害人丙○○始趁被告下
    車打電話之際速駕車離去等情，業如上述。而依證人丙○○
    於原審時所證：第一次下車把我將錢交給乙○○後，有跟被
    告丁○○及乙○○說車子給你們開，我自己走路回家，被告
    丁○○說不行，他還要叫我再去領錢給他等語（見原審卷第
    69頁），而直至同日清晨6時以後，被害人丙○○始趁被告
    下車打電話之際駕車逃離，前後達二個小時以上，其間被告
    復一再以言語恐嚇被害人丙○○，被害人丙○○之行動自由
    為被告與共同被告乙○○所限制，被告有此部分共同妨害被
    害人丙○○之行動自由犯行，亦堪認定。
  (三)按強盜罪所施用之強暴脅迫，須足使被害人喪失意思自由，
    並達於不能抗拒之程度，始足當之。至其是否已達於使人不
    能抗拒之程度，則應就客觀具體之情狀加以判斷。又強盜罪
    之所謂「不能抗拒」，係指行為人所為之強暴、脅迫等不法
    行為，就當時之具體事實，予以客觀之判斷，足使被害人身
    體上或精神上達於不能或顯難抗拒之程度而言。再者，所謂
    強暴、脅迫手段，祇須抑壓被害人之抗拒，足以喪失其意思
    自由為已足，縱令被害人實際並無抗拒行為，仍於強盜罪之
    成立不生影響。（最高法院71年度臺上字第1040號、91年度
    臺上字第290號及92年度臺上字第4240號裁判意旨參照）。
    被告於原審時亦辯稱：只是恐嚇丙○○而已，手段未達強盜
    之至使不能抗拒程度云云。然查：依證人丙○○原審時具結
    所證稱：被告2人上車後，告訴我說他們要到新豐，我就開
    車上路，被告丁○○指示我要往那邊開，我本來要走高速公
    路，被告丁○○指示我要走省道，後來被告丁○○又指示我
    走1條不是往新豐的路，走上1條小路，被告丁○○問我說：
    「這麼晚了，我叫你開到這裡，你會不會覺得怪怪的，會不
    會害怕？你知道司機都怎麼死的嗎？」，及要燒我的車子等
    語，要我停車，並稱：「我今天就是要搶劫！」，被告乙○○並脫去上衣，露出其身上刺青，並以左手曲肘對著我作勢
    毆打我，我將車子停下來後，被告丁○○要求我下車，由被
    告乙○○將我拉到車外，並拉住我左手，以右手握拳抬高作
    勢要毆打我，被告丁○○跟我說很多開計程車是怎麼死，加
    上被告丁○○對被告乙○○說要搶銀行做大案就是要死人，
    我聽了這些話會害怕，且被告丁○○又跟我說要燒我的車子
    ，我當時交付現金給被告2人是為了求人的平安，．．．我
    不敢反抗，因為被告丁○○先跟我說很多計程車是怎麼死的
    知道嗎？我很害怕，．．．等我停車後，被告乙○○將我拉
    下車時，又作勢要打我，第三次在學校停車時，由我開車載
    著被告丁○○去找被告乙○○時，我沒有開車逃跑，是因為
    被告丁○○已經上車坐在後座，且他身上有1包東西，該包
    東西於被告丁○○第一次上其車子時即已帶到身邊，不知道
    是什麼東西，所以我不敢亂開，直到被告丁○○下車，我才
    敢開走等語明確（見原審卷第63-69頁）。復參以證人乙○○於原審時所證稱：我手臂上有刺青，脫下衣服就可以看到
    ，身高為176公分、73公斤等語（見原審卷第75頁）；證人
    丙○○於原審時所證：其身高約164或165公分，體重54公斤
    （見原審卷第70頁），當時為冬天深夜時分，被告與共同被
    告乙○○二人共同犯案，被告故意指示被害人丙○○將小客
    車開至無人在且四周僅有草叢，又無其他道路可供行使小巷
    之偏避處，被告復以上開言語恐嚇被害人，及共同被告乙○○故意脫下上衣露出身上刺青，且一再作勢要毆打被害人丙○○，被害人丙○○之身形又較瘦小，其單獨一人面對兇惡
    犯案之被告與共同被告乙○○二人，則任何人處於被害人丙○○之情形下，自會心生畏懼，而達不能抗拒之程度甚明，
    被告上開辯解，亦不足採。
  (四)綜上所述，本案事證已臻明確，被告犯行堪以認定。
三、論罪理由
  (一)被告行為後，前於94年2月2日修正公布之刑法，已自95年7
    月1日起施行，另刑法施行法亦於95年6月14日增訂該法第1
    條之1規定，並自95年7月1日施行。其中修正後刑法第2條之
    規定，乃係關於新舊法比較適用之準據法，其本身無關行為
    可罰性要件之變更，故於95年7月1日刑法修正施行後，如有
    涉及比較新舊法之問題，即應逕依修正後刑法第2條第1項規
    定，為「從舊從輕」之比較（最高法院95年度第8次刑事庭
    會議決議意旨參照）。
    1.刑法第302條第1項之規定雖未修正，然於刑法及其施行法
      修正施行前，依罰金罰鍰提高標準條例第1條前段之規定
      ，罰金刑部分法定刑度「銀元3百元以下」提高為「銀元3
      千元即新臺幣9千元以下」，最低刑度則依修正前刑法第
      33條第5款規定，均應提高為銀元10元即新臺幣30元以上
      。嗣因刑法施行法第1之1條已增訂：「中華民國94年1 月
      7日刑法修正施行後，刑法分則所定罰金之貨幣單位為新
      臺幣；94年1月7日刑法修正時，刑法分則編未修正之條文
      定有罰金者，自94年1月7日刑法修正施行後，就其所定數
      額提高為30倍，但72年6月26日至94年1月7日新增或修正
      之條文，就其所定數額提高為3倍。」，而此規定因屬前
      揭罰金罰鍰提高標準條例第1條但書所稱之「法律已依一
      定比率規定罰金或罰鍰之數額或倍數」，自應優先適用；
      又修正後刑法第33條第5款亦已將罰金刑調整為新臺幣1千
      元以上，以百元計算，故依前述標準換算，上開第302 條
      第1項之罰金刑部分之法定刑度於刑法及其施行法修正後
      業變更為「新臺幣9千元以下、1千元以上」，經比較結果
      ，修正後規定並非有利於被告。
    2.刑法第55條後段牽連犯之規定，均已於94年1月7日修正刪
      除，並於95年7月1日施行。是於新法修正施行後，被告之
      數犯罪行為，即須分論併罰。此刪除顯已影響行為人刑罰
      之法律效果，比較新、舊法結果，自應以被告行為時之法
      律即舊法論以牽連犯對被告較為有利。
    3.修正前刑法第47條累犯之適用並不以故意犯為限，修正後
      刑法則限於故意犯始有適用，本案被告丁○○係故意再犯
      本案法定刑有期徒刑以上之罪，無論依修正前刑法或修正
      後刑法規定，均為累犯，比較新、舊法結果，行為時之規
      定並無較不利於被告。
    4.綜合比較修正前後結果，修正後之規定對被告並無較為有
      利之情形，依據刑法第2條第1項前段，即應一體適用修正
      前刑法相關規定。
  (二)核被告所為，係犯刑法第328條第1項強盜罪、第302條第1項
    以其他方法剝奪人之行動自由罪。公訴人雖認被告尚涉有刑
    法第305條恐嚇罪，惟被告以現時危害財產及生命等言語恐
    嚇被害人之行為，即係實施強暴、脅迫於被害人，應包括於
    強盜行為以內，不另成立刑法第305條恐嚇罪，然公訴人認
    此部分與上開起訴論罪部分，有裁判上一罪之牽連犯關係，
    故不另為無罪之諭知。又被告與已確定之共同被告楊壽間有
    犯意聯絡、行為分擔，為共同正犯。被告所犯上開二罪間具
    有方法結果相牽連關係，為裁判上一罪，應依修正前刑法第
    55 條規定從一重之刑法第328條第1項強盜罪處斷。又查被
    告於93年間因公共危險案件，經法院判處有期徒刑4月確定
    ，於94年11月6日執行完畢，其於有期徒刑執行完畢5年內再
    犯本案有期徒刑以上之罪，為累犯，應依修正前刑法第47條
    規定加重其刑。
四、撤銷改判及科刑理由
　　原審以被告犯罪事證明確，據以論罪科刑，固非無見。惟查
  　：(1)、原審判決就被告所犯第302條第1項之妨害自由罪部分
    ，未說明其所憑之證據及理由，尚有未洽。(2)、刑法第28條
    就共犯之規定於本次修法時僅文字略為修正，於實際適用時
    並無不同，並非法律之變更，故無新舊法比較之問題，應逕
    適用現行刑法第28條規定，原審以該條規定亦有修正而為新
    舊法之比較，並適用修正前刑法第28條規定論被告與共同被
    告楊壽間為共犯關係，即有未合。(3)、再刑法第302條於本
    次修法時亦未實際修正，係因刑法第33條第5款之規定有所
    修正，而就罰金刑部分有新舊法比較之問題，惟仍應依現行
    刑法第302條規定予以論罪；原審未察，謂應適用修正前刑
    法第302條第1項，亦有不當。被告上訴否認犯罪，固無理由
    ，惟原判決既有上開可議，自應由本院將被告丁○○部分撤
    銷改判。爰審酌被告前科累累、品行不端，無端夥同他人強
    盜他人財物，犯罪所得雖僅10800元，惟其於深夜時分任於
    路邊欄車犯案，嚴重危害社會治安，且控制被害人行動自由
    達二小時之久，頗具惡性，及其於本案係居於主導地位，犯
    後又均否認犯行，未見悔意併其犯罪動機、手段、目的，犯
    後態度等一切情狀，量處如主文第二項所示之刑。
據上論斷，應依刑事訴訟法第369條第1項前段、第364條、第299
條第1項前段，刑法第2條第1項前段、第28條、第302條第1項、
第328條第1項、修正前刑法第47條、第55條，罰金罰鍰提高標準
條例第1條前段，判決如主文。
本案經檢察官柯麗鈴到庭執行職務。
中　　華　　民　　國　　96　　年　　4　 　月　　26　　日
　　　　　　　　　刑事第十七庭  審判長法　官  趙功恆
　　　　　　　　　　　　　　　　　    法　官  高明哲
　　　　　　　 　 　　　　　　　　　　法　官  孫惠琳
以上正本證明與原本無異。
如不服本判決，應於收受送達後十日內向本院提出上訴書狀，其
未敘述上訴之理由者並得於提起上訴後十日內向本院補提理由書
（均須按他造當事人之人數附繕本）。
                                      書記官  魏汝萍
中　　華　　民　　國　　96　　年　　4 　　月　　26　　日
附錄：本案論罪科刑法條全文
中華民國刑法第302條第1項
私行拘禁或以其他非法方法，剝奪人之行動自由者，處 5 年以下
有期徒刑、拘役或3百元以下罰金。
中華民國刑法第328條第1項
意圖為自己或第三人不法之所有，以強暴、脅迫、藥劑、催眠術
或他法，至使不能抗拒，而取他人之物或使其交付者，為強盜罪
，處5年以上有期徒刑。
